【裁判字號】    97,保險,73
【裁判日期】    980930
【裁判案由】    給付保險金
【裁判全文】
臺灣臺北地方法院民事判決              97年度保險字第73號
原      告  己○
訴訟代理人  林三加律師
被      告  富邦產物保險股份有限公司
法定代理人  陳燦煌
訴訟代理人  甲○○
被      告  安兵工程有限公司
法定代理人  乙○○
被      告  臺灣高速鐵路股份有限公司
法定代理人  丙○
訴訟代理人  黃光慶律師
            戊○○
被      告  大陸工程股份有限公司
法定代理人  丙○
被      告  日商華大成營造工程股份有限公司臺北分公司
法定代理人  丁○○○
上二人共同
訴訟代理人  黃馨慧律師
            劉志鵬律師
上一人之複
代  理  人  謝尚修律師
上列當事人間請求給付保險金等事件，經臺灣高雄地方法院民事
庭以97年度保險字第18號裁定移送前來，本院於98年9 月7 日言
詞辯論終結，判決如下：
    主      文
原告之訴及假執行之聲請均駁回。
訴訟費用由原告負擔。
    事實及理由
壹、程序方面：
一、被告安兵工程有限公司（下稱安兵公司）經合法通知，未於
    言詞辯論期日到場，核無民事訴訟法第386 條各款所列情事
    ，爰依原告之聲請，由其一造辯論而為判決。
二、依原告民國98年3 月6 日民事準備(二)暨追加起訴狀後附商工
    登記資料公示查詢系統之公司登記資料查詢，日商華大成營
    造工程股份有限公司為外國公司，其址設臺北市松山區○○
    ○路○ 段16號6 樓為分公司所在地（見本院卷(一)第66頁），
    而原告將之誤繕漏未表明分公司型態，故更正被告為日商華
    大成營造工程股份有限公司臺北分公司（下稱日商華大成公
    司）。
三、按訴狀送達後，原告不得將原訴變更或追加他訴，但請求之
    基礎事實同一，及擴張或減縮應受判決事項之聲明者，不在
    此限，民事訴訟法第255 條第1 項第2 款、第3 款定有明文
    。又所謂請求之基礎事實同一，係指變更或追加之訴與原訴
    之主要爭點有其共同性，各請求利益之主張在社會生活上可
    認為同一或關連，而就原請求之訴訟及證據資料，於審理繼
    續進行在相當程度範圍內具有同一性或一體性，得期待於後
    請求之審理予以利用，俾先後兩請求在同一程序得加以解決
    ，避免重複審理，進而為統一解決紛爭者，即屬之，有最高
    法院90年度臺抗字第519 號裁定參照。查原告起訴時，以被
    告富邦產物保險股份有限公司（下稱富邦保險公司）與安兵
    公司間所簽訂僱主意外責任保險契約之約定，請求富邦保險
    公司給付原告新臺幣（下同）2,998,000 元及自起訴狀繕本
    送達翌日起至清償日止，按年利率10% 計算利息（見臺灣高
    雄地方法院97年度保險字第18號民事卷宗第3-5 頁），嗣97
    年11月10日民事追加起訴狀，依職業災害勞工保護法第7 條
    前段、民法第188 條第1 項前段、第227 條、第227-1 條及
    勞工安全衛生法第5 條第2 項等規定，追加聲明為請求確認
    安兵公司對原告所負債務在300 萬元範圍內存在（見本院卷
    (一)第24-27 頁），又於98年3 月6 日民事準備(二)暨追加起訴
    狀，依勞動基準法（下稱勞基法）第62條第1 項、第63條、
    勞工安全衛生法第16條、第17條，追加大陸工程股份有限公
    司（下稱大陸工程公司）、日商華大成公司、臺灣高速鐵路
    股份有限公司（下稱臺灣高鐵公司）為被告，並變更前述聲
    明為確認安兵公司、大陸工程公司、日商華大成公司及臺灣
    高鐵公司對原告所負連帶債務在300 萬元範圍內存在（見本
    院卷(一)第60-63 頁），又98年4 月6 日民事準備(三)暨聲請調
    查證據狀，依勞基法第59條、第62條、勞工安全衛生法第16
    條等規定，變更聲明為：(一)確認安兵公司對原告所負債務在
    300 萬元範圍內存在。(二)富邦保險公司應給付原告2,998,00
    0 元及自起訴狀繕本送達翌日起至清償日止，按年利率5%計
    算利息。(三)大陸工程公司、日商華大成公司、臺灣高鐵公司
    及安兵公司連帶給付原告225 萬元及自92年9 月19日起至清
    償日止，按年利率5%計算利息（見本院卷(一)第105-107 頁）
    ，又民事準備(四)暨聲請調查證據狀中變更聲明：(一)確認安兵
    公司對原告所負之債務在300 萬元範圍內存在。(二)富邦保險
    公司應給付原告2,998,000 元及自起訴狀繕本送達翌日起至
    清償日止，按年利率5%計算利息。(三)確認安兵公司於98 年3
    月4 日庭呈協議書（見本院卷(一)第49頁，下稱系爭協議書）
    中有關「原告不得就原告之子劉伯祿死亡之事向大陸工程公
    司、日商華大成限公司、臺灣高鐵公司及安兵公司為主張或
    請求」約定為無效。(四)大陸工程公司、日商華大成公司、臺
    灣高鐵公司及安兵公司應連帶給付原告2,295,000 元及自92
    年9 月19日起至清償日止，按年利率5%計算利息（見本院卷
    (一)第205-206 頁）。衡諸上開追加之請求與原訴請求之主要
    爭點事實具有共同性，各請求利益之主張在社會生活上可認
    為同一或關連，而就原請求之訴訟及證據資料，於審理繼續
    進行在相當程度範圍內具有同一性或一體性，得期待於後請
    求之審理予以利用，故追加訴訟標的與原訴之基礎事實顯屬
    同一，應予准許。至於原告請求富邦保險公司給付其2,998,
    000 元之利息部分聲明，由按年利率10% 改按年利率5%計算
    利息，以及變更向大陸工程公司、日商華大成公司、臺灣高
    鐵公司及安兵公司連帶給付金額，由225 萬元改為2,295,00
    0 元，屬擴張或減縮應受判決事項之聲明，揆諸前開規定，
    均應予准許。
四、次按確認之訴非原告有即受確認判決之法律上利益者，不得
    提起。所謂即受確認判決之法律上利益，係指法律關係之存
    否不明確，原告主觀上認其在法律上之地位有不安之狀態存
    在，且此種不安之狀態，能以確認判決將之除去者而言。有
    最高法院52年臺上字第1240號判例意旨參照。查原告主張安
    兵公司對其所負債務在300 萬元範圍內存在，以及系爭協議
    書第1 條及第4 條約定為無效等語，為安兵公司所否認，則
    原告就安兵公司是否對其負上開債務及系爭協議書之約定是
    否有效之法律上地位即處於不明確之狀態，且能以本件確認
    判決除去之，原告提起本件訴訟自有即受確認判決之法律上
    利益，合先敘明。
貳、實體方面：
一、原告主張：(一)伊子劉伯祿原任職於安兵公司，該公司因承作
    臺灣高鐵公司S295標左營車站新建工程之鋼筋加工及組立工
    程，而向富邦保險公司投保僱主意外責任險（下稱系爭契約
    ），嗣劉伯祿於92年9 月9 日在上開工地工作時，遭訴外人
    即其同事杜英勇傷害致死，該當於系爭契約之保險事故發生
    ，爰本於系爭契約之法律關係及保險法第94條第2 項之規定
    ，請求富邦保險公司給付原告保險金2,998,000 元。(二)安兵
    公司未於勞工就業場所，就急救、醫療及其他為保護勞工健
    康及安全設備妥為規劃及採取必要措施，致劉伯祿發生職業
    災害之死亡結果，依職業災害勞工保護法第7 條前段、勞工
    安全衛生法第5 條第2 項、民法第188 條第1 項前段、第22
    7 條、第227 條之1 等規定負損害賠償責任，伊係15年11月
    15日出生，劉伯祿死亡時為77歲，無謀生能力，依內政部公
    告歷年最低生活費標準計算，自劉伯祿死亡之次月（92年10
    月）起算至98年8 月止，依民法第192 條第2 項請求法定扶
    養義務賠償為654,074 元（計算式見附件說明），又伊老年
    喪子，心情悲痛，受有民法第194 條之非財產上損害100 萬
    元，再劉伯祿生前受僱安兵公司日薪為1,700 元，每月以30
    日計，月薪為51,000元，依「勞工保險投保薪資分級表」之
    「月投保薪資」屬第23級為43,900元，惟安兵公司未依法為
    劉伯祿加保勞保，而劉伯祿死亡時無配偶子女，原告之妻現
    已去世，安兵公司依勞工保險條例第72條第1 項、第64條、
    第65條等規定，應賠償原告無法請領喪葬津貼及遺屬津貼損
    害計1,975,500 元（計算式：43,900×45＝1,975,500） ，
    以上數額扣除安兵公司已給付之609,000 元後，仍有3,020,
    574 元（計算式：654,074 ＋100 萬＋1,975,500 －609,00
    0 ＝3,020,574） 債務尚未清償，請求確認安兵公司對原告
    所負債務在300 萬元範圍內存在。(三)伊雖於93年10月15日與
    安兵公司簽訂協議書，惟系爭協議書係喪子心痛、心神恍惚
    之際所簽下，經依民法第92條規定撤銷而無效，且上開條款
    字體很小、很難閱讀，復要求原告拋棄法律上應享有之權利
    ，依民法第247 條之1 規定應為無效，又系爭協議書就本次
    意外事故是否為職業災害，與勞工保險局所認定不同，依民
    法第227 條之2 規定，請求確認系爭協議書第1 條：「不得
    執任何理由向甲方（即安兵公司）、大成－大陸聯合承攬體
    、大陸工程股份有限公司、日商華大成營造工程股份有限公
    司臺北分公司、臺灣高速鐵路股份有限公司作任何主張、賠
    償之請求」及第4 條：「不得對甲方、大成－大陸聯合承攬
    體、大陸工程股份有限公司、日商華大成營造工程股份有限
    公司臺北分公司、臺灣高速鐵路股份有限公司向主管機關提
    出相關之訴訟、投訴、調解，或要求任何補償或提出法律上
    追訴等主張」之約定為無效。(四)劉伯祿因職業災害致死，依
    勞基法第59條第1 項第4 款規定，請求安兵公司給付5 個月
    平均工資之喪葬費及40個月平均工資之死亡補償計2,295,00
    0 元（計算式：1,700 ×30×45＝2,295,000） ，而大陸工
    程公司、日商華大成公司及臺灣高鐵公司聯合承攬系爭工程
    ，依勞工安全衛生法第16條、勞基法第63條之規定，與安兵
    公司負連帶補償責任。並聲明：如前述變更後聲明所示，且
    陳明願供擔保，請准宣告假執行。
二、被告則以下列等語資為抗辯，並均聲明：(一)原告之訴及假執
    行之聲請均駁回。(二)願供擔保請准宣告免為假執行。
(一)、富邦產物保險股份有限公司部分：本件發生原因為受僱人間
    鬥毆所致，僱用人未有依法應負侵權行為損害賠償責任之事
    由存在，依系爭契約所約定承保範圍為：「被保險人之受僱
    人在保險期間內因執行職務發生意外事故遭受體傷或死亡，
    依法應由被保險人負責賠償而受賠償請求時，本公司對被保
    險人負賠償之責」等語，伊無需給付保險金，又僱用人如依
    勞基法需負職業災害補償責任，為系爭契約不承保事項，伊
    亦無給付保險金。原告遲於96年10月間對伊起訴，已逾保險
    法第65條所定時效。且縱認前開意外為保險事故發生，惟因
    僱主安兵公司與原告已簽立協議書，依民法第737 條規定，
    原告對安兵公司之侵權行為損害賠償請求權業經和解而消滅
    ，伊亦無給付保險金。
(二)、安兵工程有限公司部分：伊並無詐欺原告之情事，系爭協議
    書上「己○」二字簽名及印文，並捺有指印，均為真正。本
    件意外造成頭部受傷致死係相互鬥毆而發生，與伊提供安全
    帽及安全面罩供渠等使用無關。又劉伯祿為臨時工，其工資
    為論日計籌，並非每日均有工作，劉伯祿距事故發生之日僅
    上工3日，原告以每月30日計算其收入為錯誤。
(三)、大陸工程股份有限公司、日商華大成營造工程股份有限公司
    臺北分公司及臺灣高速鐵路股份有限公司部分：關於職業傷
    害在勞工保險條例與勞基法二者認定標準及適用範圍並不相
    同，依勞基法第1 條第1 項後段之規定，適用勞工安全衛生
    法第2 條第4 項規定，必須該業務與災害間具有相當因果關
    係始足當之，則本件意外並非勞基法所規定之職業災害。且
    臺灣高鐵公司之營利事業登記未有營造業項目，未有實際從
    事營造業，並非勞基法第63條、勞工安全衛生法第16條所規
    定之事業單位。縱認該意外為勞基法上之職業災害，惟原告
    已與安兵公司已簽訂系爭協議書，其職業災害補償請求權已
    因勞基法第62條第2 項、民法第276 條之規定而消滅，抑或
    雖未免除債務，惟安兵公司已依系爭協議書約定給付原告40
    萬元，原告不得再就意外事故主張任何補償或權利，臺灣高
    鐵公司、大陸工程公司、日商華大成公司亦因民法第274 條
    之規定而同免其責任。縱認原告得請求職業災害補償金，惟
    據以起訴之事實係發生於92年9 月19日，卻遲至98年3 月16
    日始對渠等為訴訟上之請求，其請求權已因勞基法第61條所
    定2 年時效而消滅，且劉伯祿每月工資係按實際出勤天數計
    算，並非每日均有工作，原告主張劉伯祿平均工資為每月51
    ,000 元 ，並未扣除例假日、國定假日及無施作工程之天數
    ，再原告因本次意外已領有職業災害保險之死亡給付103,80
    0 元，而職業災害保險之死亡給付得抵充勞基法之死亡補償
    ，卻未予扣除，均有違誤。
三、兩造不爭執事項：
(一)、原告之子劉伯祿原任職於安兵公司，該公司承作臺灣高鐵公
    司S295標左營車站新建工程之鋼筋加工及組立工程，其於92
    年9 月9 日在上開工地工作時，因口角而與杜英勇起糾紛，
    遭杜英勇用力將之推倒在地，使劉伯祿頭部撞擊尚未灌注水
    泥之鋼筋，杜英勇復持當時正用以綁鋼筋之「老鼠尾」毆擊
    劉伯祿之頭部及臉部，致劉伯祿受傷延至同年月19日死亡，
    杜英勇因前揭案件經檢察官提起公訴後，由臺灣高雄地方法
    院93年訴字第49號刑事判決判處有期徒刑7 年10月確定，經
    本院調院臺灣高雄地方法院檢察署93年執字第8782號刑事案
    件全部卷宗查核屬實。
(二)、安兵公司因臺灣高速鐵路S295標左營車站新建工程（鋼筋加
    工及組力工程），以自己為要保人及被保險人，向富邦保險
    公司投保僱主意外責任險，保險期間自92年3 月6 日至93年
    3 月31日止，有富邦產物僱主意外責任保險單內容在卷可稽
    （見本院卷(一)第56-58頁）。
(三)、安兵公司與原告於93年10月15日簽訂協議書，該協議書內容
    為：「為因甲方（指安兵公司）僱用之劉伯祿、杜英勇於九
    十二年九月九日在高雄市○○區○○路666 號『臺灣高鐵S2
    95標新建工程』從事鋼筋綁紮作業時，劉伯祿與杜英勇發生
    鬥毆致劉伯祿死亡事故（以下稱本事件），甲乙方達成協議
    如下：一、乙方（即原告）確知本事件經高雄市政府勞工局
    勞工檢查所認定非職業災害，甲方（即安兵公司）、大成－
    大陸合承攬體、大陸工程股份有限公司、日商華大成工程股
    份有限公司臺北分公司、臺灣高速鐵路股份有限公司或任何
    人對本事件及乙方並無任何義務責任。乙方就本事件及相關
    內容，不得執任何理由向甲方、大成－大陸合承攬體、大陸
    工程股份有限公司、日商華大成工程股份有限公司臺北分公
    司、臺灣高速鐵路股份有限公司作任何主張、賠償之請求。
    二、惟為道義上撫卹乙方，甲方同意給付乙方肆拾萬元為慰
    問金，前述款項由甲方匯入乙方指定帳戶（戶名  ）或由乙
    方立據領取。……四、就本事件及本協議書內容乙方不得對
    甲方、大成－大陸聯合承攬體、大陸工程股份有限公司、日
    商華大成營造工程股份有限公司臺北分公司、臺灣高速鐵路
    股份有限公司向主管機關提出相關之訴訟、投訴、調解，或
    要求任何補償或提出法律上追訴等主張。如有任何已提出之
    民、刑、行政請求或告訴，乙方保證已撤回，若違反上述約
    定，乙方願負一切責任，並依第三條規定辦理。……」有協
    議書影本一紙在卷可稽（見本院卷(一)第49頁），其上關於原
    告之簽名及署押，均為原告本人所為。
(四)、原告嗣由安兵公司取得30萬元之補貼慰問金及10萬元之撫卹
    金，共計40萬元，有收據（見本院卷(二)第38頁）及系爭協議
    書影本各一紙附卷可參。
(五)、原告因劉伯祿死亡向勞工保險局申請職業災害勞工死亡補助
    及家屬補助，經該局核定發給死亡補助103,800 元及家屬補
    助10萬元，有勞工保險局95年10月16日保護一字第09560009
    94函文在卷可稽（見臺灣高雄地方法院97年度保險字第18號
    卷第18頁）。
四、兩造爭執要點：
(一)、本次意外事件是否屬於勞基法所規定職業災害？即原告依勞
    基法第59條第1 項第4 款規定向安兵公司、大陸工程公司、
    日商華大成公司及臺灣高鐵公司請求2,295,000 元之喪葬費
    及死亡補償，有無理由？
(二)、安兵公司對劉伯祿是否應負民法第188 條僱用人責任或民法
    第227 條債務不履行責任？即原告請求確認其對安兵公司有
    法定扶養義務賠償請求權654,074 元及非財產上損害100 萬
    元，有無理由？
(三)、安兵公司是否應依勞工保險條例第72條第1 項、第64條及第
    65條規定，賠償原告無法請領喪葬津貼及遺屬津貼之損害1,
    975,500 元，即原告請求確認其對安兵公司有前開金額之債
    權，有無理由？
(四)、本次意外事件是否為系爭契約所約定之保險事故發生事由？
    即原告向被告富邦保險公司請求保險金2,998,000 元，是否
    有理由？
(五)、原告請求確認其與安兵公司間系爭協議書為無效，是否有理
    由？
    茲就兩造爭點及本院得心證之理由說明如下：
(一)、本次意外事件是否屬於勞基法所規定職業災害？即原告依勞
    基法第59條第1 項第4 款規定向安兵公司、大陸工程公司、
    日商華大成公司及臺灣高鐵公司請求2,295,000 元之喪葬費
    及死亡補償，有無理由？
 1、按職業災害，係勞工於執行其業務上之工作時，因工作的意
    外事故，而致使工人發生死亡、殘廢、傷害或疾病的災害。
    惟勞基法就「職業災害」並未加以定義，一般均比照勞工安
    全衛生法第2 條第4 款對於職業災害定義之規定，即勞工就
    業場所之建築物、設備、原料、材料、化學物品、氣體、蒸
    氣、粉塵等或作業活動及其他職業上原因引起之勞工疾病、
    傷害、殘廢或死亡為職業災害。而勞動基準法第59條職業災
    害補償之立意，無非係因近代的事業經營，由於機械或動力
    的使用，或由於化學物品或輻射性物品的使用，或由於工廠
    設備的不完善，或由於勞工的工作時間過長或一時的疏失，
    都可能發生職業上的災害，而致使勞工傷病、死亡或殘廢。
    勞工一旦不幸遭受職業上的災害，往往使勞工及其家屬的生
    活，陷於貧苦無依的絕境，勞工若因執行業務而發生職業上
    的災害，當然應由僱主負賠償或補償的責任。然職業災害補
    償在解釋上，須勞工因就業場所或作業活動及職業上原因所
    造成之傷害，即造成職業災害之原因須僱主可得控制之危害
    始有適用，若危險發生之原因非僱主可控制之因素所致，則
    不宜過份擴張職業災害認定之範圍，否則無異加重僱主之責
    任，而減少企業之競爭力，同時亦有礙社會之經濟發展。
 2、查本件意外事故之所以發生，係杜英勇與劉伯祿於92年9 月
    9 日下午3 時30分許，二人在高雄市○○區○○路666 號高
    鐵左營站南側Ａ月臺之工地，持俗稱「老鼠尾」之工具綁鋼
    筋時，因口角而起糾紛，並演變成其後鬥毆傷害事件，已詳
    如前述，就安兵公司而言，杜英勇與劉伯祿發生鬥毆情事，
    顯然均非執行職務之行為至明，參酌前開勞工安全衛生法有
    關職業災害之定義，劉伯祿所受之傷害，既非因就業場所之
    設備、或作業活動及職業上原因引起之傷害，該傷害事故之
    發生，顯已脫離僱主即安兵公司有關勞務實施之危險控制範
    圍，自非所謂之職業災害，亦不在勞動基準法第59條職業災
    害規定之範疇內。是原告主張劉伯祿於前揭時地遭杜英勇毆
    傷致死係屬職業災害，並據此請求安兵公司、大陸工程公司
    、日商華大成公司及臺灣高鐵公司應連帶給付其喪葬費及死
    亡補償費用2,295,000元，洵無足取。
(二)、安兵公司對劉伯祿是否應負民法第188 條僱用人責任或民法
    第227 條債務不履行責任？即原告請求確認其對安兵公司有
    法定扶養義務賠償請求權654,074 元及非財產上損害100 萬
    元，有無理由？
 1、按民法第188 條第1 項所謂受僱人因執行職務不法侵害他人
    之權利，不僅指受僱人因執行其所受命令，或委託之職務自
    體，或執行該職務所必要之行為，而不法侵害他人之權利者
    而言，即受僱人之行為，在客觀上足認為與其執行職務有關
    ，而不法侵害他人之權利者，就令其為自己利益所為亦應包
    括在內，有最高法院42年臺上字第1224號判例旨參照。且按
    民法第188 條所定僱用人之連帶賠償責任，以受僱人因執行
    職務不法侵害他人之權利，始有其適用。倘係受僱人個人之
    犯罪行為而與執行職務無關，即與該條規定之要件不合，殊
    無因受僱人濫用職務或利用職務上之機會及與執行職務之時
    間或處所有密切關係之行為，其外觀在客觀上認與執行職務
    有關，不法侵害他人之權利，遽認僱用人應與該受僱人負連
    帶賠償責任，亦有最高法院92年度臺上字第485 號裁判意旨
    參照。查劉伯祿之死亡既係杜英勇之犯罪行為所致，業經臺
    灣高雄地方法院93年訴字第49號刑事判決審認在案（見臺灣
    高雄地方法院97年度保險字第18號卷宗第6-10頁），則杜英
    勇與劉伯祿間之鬥毆，既係渠等之個人行為，與執行職務無
    關，揆諸前開判例意旨，即難令安兵公司與之連帶負損害賠
    償之責任。原告請求確認安兵公司應依民法第188 條第1 項
    規定負連帶侵權行為損害賠償責任云云，亦無可取。
 2、次按債務人就其故意或過失之行為，應負責任，民法第220
    條第1 項定有明文。又債務人不為給付或不為完全給付者，
    債權人得聲請法院強制執行並得請求損賠償，為88年4 月間
    修正前民法第227 條所明定。足徵勞工基於勞動契約對於僱
    主固有債務不履行的損害賠償請求權，但需因可歸責於債務
    人即僱主之事由致為不完全給付者，債權人即勞工始得請求
    賠償其所生損害，此觀諸民法在第483 條之1 固規定僱主對
    於勞工之保護義務：「受僱人服勞務，其生命、身體、健康
    有受危害之虞者，僱用人應按其情形為必要之預防。」第48
    7 條之1 更進一步規定：「受僱人服勞務，因非可歸責於自
    己之事由，致受損害者，得向僱用人請求賠償」之文義即可
    自明，因此如果僱主未盡其照顧勞工的保護義務而使勞工受
    到損害時，才構成民法第227 條之不完全給付。查劉伯祿之
    死亡既係杜英勇之犯罪行為所致，業如前述，則杜英勇與劉
    伯祿間之鬥毆，既係渠等之個人行為，尚難認為係安兵公司
    未盡照顧勞工的保護義務，而使劉伯祿受到損害，且原告亦
    未具體指摘安兵公司未於勞工就業場所，就急救、醫療及其
    他為保護勞工健康及安全設備妥為規劃及採取必要措施，致
    劉伯祿發生職業災害之死亡結果，故原告依據不完全給付之
    規定，請求確認安兵公司對其有賠償損害責任云云，亦屬無
    據。
(三)、安兵公司是否應依勞工保險條例第72條第1 項、第64條及第
    65條規定，賠償原告無法請領喪葬津貼及遺屬津貼之損害1,
    975,500 元，即原告請求確認其對安兵公司有前開金額之債
    權，有無理由？
 1、依照職業災害勞工保護法第1 條規定：「本法未規定者，適
    用其他法律之規定」，同法第6 條第1 項及第2 項規定：「
    未加入勞工保險而遭遇職業災害之勞工，僱主未依勞動基準
    法規定予以補償時，得比照勞工保險條例之標準，按最低投
    保薪資申請職業災害死亡補助。前項補助，應扣除僱主已支
    付之補償金額。」同法第8 條第1 項第6 款規定，勞工保險
    之被保險人，在保險有效期間，於本法施行後遭遇職業災害
    死亡，得給予其家屬必要之補助。同法第9 條規定，未加入
    勞工保險之勞工，於本法施行後遭遇職業災害，符合第8 條
    第1 項各款情形之一者，得申請補助。同法施行細則第10條
    規定，勞保局受理本法第6 條第1 項之補助申請時，勞工職
    業災害之認定，準用勞工保險被保險人因執行職務而致傷病
    審查準則、勞工保險職業病種類表及中央主管機關核准增列
    之勞工保險職業病種類之規定。復依勞動基準法第59條第1
    項規定略以，勞工遭遇職業傷害或罹患職業病而死亡時，僱
    主除給與5 個月平均工資之喪葬費外，並應一次給與其遺屬
    40個月平均工資的死亡補償。但如同一事故，依勞工保險條
    例或其他法令規定，已由僱主支付費用補償者，僱主得予以
    抵充之。又行政院勞工委員會93年4 月16日勞動三字第0930
    018309號函釋規定：「查勞動基準法並無僱主應給付職業災
    害勞工『慰問金』之規定。本案僱主迄今仍未依法給予職業
    災害補償，至其給付之『慰問金』如係為履行勞動基準法所
    定之補償責任而為，則依職業災害勞工保護法第6 條第4 項
    之規定，得予抵充同法條第1 項之補助；反之，則否。」
 2、查原告於劉伯祿死亡後，安兵公司業已給與其家屬總計609,
    000 元之慰問金及體恤金（不包括4,000 元補貼計程車資）
    ，有協議書及和解書影本各一紙附卷為憑（見本院卷(一)第49
    -50 頁），安兵公司並於95年9 月28日答覆勞工保險局表示
    ，該609,000 元慰問金及體恤金，全部用於勞動基準法規定
    職業災害死亡補償責任，原告另向勞工保險局申請職業災害
    勞工死亡補助及家屬補助，勞工保險局依前開規定，按勞工
    保險最低月投保薪資（15,840元）發給死亡補助45個月計71
    2,800 元，扣除安兵公司已發給補償金609,000 元，實際發
    給死亡補助103,800 元，另發給家屬補助10萬元等情，有該
    局95年10月16日勞工保險局保護一字第09560009940 號函文
    內容在卷可稽，故原告就勞工保險條例請領保險之給付，自
    無損害可言。至於原告主張安兵公司未依法為劉伯祿加保，
    以及劉伯祿生前月薪51,000元云云，與勞工保險局98年6 月
    17日函覆本院之勞工保險被保險人投保資料表（明細），安
    兵公司為劉伯祿投保薪資為17,400元，生效日期為92年9 月
    11日，退保日期為92年9 月19日之內容相左（見本院卷(一)第
    232-233 頁），原告對此復未舉證以實其說，是原告依勞工
    保險條例第72條第1 項規定，主張所受損失為1,975,500 元
    ，顯屬無據。
(四)、本次意外事件是否為系爭契約所約定之保險事故發生事由？
    即原告向被告富邦保險公司請求保險金2,998,000 元，是否
    有理由？
 1、按責任保險人於被保險人對於第三人，依法應負賠償責任，
    而受賠償之請求時，負賠償之責，保險法第90條定有明文。
    次依兩造所不爭執係爭保險契約之僱主意外責任保險基本條
    款所約定承保保險事故為：「一、被保險人之受僱人在保險
    期間內因執行職務發生意外事故遭受體傷或死亡，依法應由
    被保險人負責賠償而受賠償請求時，本公司對被保險人負賠
    償之責。本公司公司依前項對被保險人所負之體傷或死亡賠
    償責任，以超過勞工保險條例、公務人員保險法或軍人保險
    條例之給付部分為限。」等文字，另特別不保事項則約定：
    「三、本公司對下列事項不負賠償之責……２、受僱人之故
    意或非法行為所致本身體傷或死亡。……」等語。
 2、依前揭刑事案件所認定本件意外事故發生經過，係劉伯祿在
    上開工地工作時，因口角而與同事杜英勇起糾紛，劉伯祿於
    雙方互毆之際時受傷，延至同年月19日死亡，由上述事實發
    生經過以觀，在場與杜英勇發生鬥毆之劉伯祿，顯然已因該
    故意傷害之犯罪行為（參見本院卷(一)第217-223 頁，原告提
    出附卷杜英勇自白書及葉建祿、陳盈澤之偵訊筆錄內容，均
    提及劉伯祿與杜英勇雙方均有拉扯及互毆動作），脫逸執行
    業務行為之範圍甚遠，係非因正當且必要之執行業務行為所
    生之意外事故。縱使安兵公司與原告或被害人家屬成立和解
    契約，甚或原告基於其他法律規定對加害人之家屬有其他之
    法律請求權，均不影響系爭死亡事故係因杜英勇與劉伯祿故
    意發生鬥毆行為所導致，準此，劉伯祿死亡事故並非系爭保
    險契約所約定「被保險人之受僱人在保險期間內因執行職務
    發生意外事故遭受體傷或死亡」之保險事故，亦核屬上開保
    單條款特別不保事項第二點所列事由，不言可喻，故富邦保
    險公司並無給付系爭保險金之賠償義務可言。
(五)、原告請求確認其與安兵公司間系爭協議書為無效，是否有理
    由？
 1、按當事人主張有利於己之事實者，就其事實有舉證之責任。
    民事訴訟法第277 條前段定有明文。又民事法上所謂詐欺云
    者，係謂欲相對人陷於錯誤，故意示以不實之事，令其因錯
    誤而為意思之表示。被詐欺而為意思表示者，依民法第92條
    第1 項之規定，表意人固得撤銷其意思表示，惟主張被詐欺
    而為表示之當事人，應就此項事實負舉證之責任，有最高法
    院18年上字371 號、44年臺上字第75號判例參照。查原告雖
    主張系爭協議書係受到安兵公司詐欺所為，僅稱協議書係在
    92年間喪子心痛、心神恍惚之際所簽立云云；惟觀諸卷附協
    議書內容可知，其簽訂日期為93年10月15日，距原告之子劉
    伯祿於92年9 月19日死亡已將近年餘，原告並未就其受到詐
    欺之情事舉證以明其說，復未主張及舉證證明安兵公司有何
    故意示以不實之情事，依前揭舉證責任分配之原則，其主張
    係受詐欺而為意思表示，即無足採。
 2、次按所謂定型化契約條款，係指依照當事人一方預定用於同
    類契約之條款。查原告主張系爭協議書第1 條及第4 條約定
    屬定型化契約條款云云；惟依上揭協議書前言所示：「為因
    甲方（指安兵公司）僱用之劉伯祿、杜英勇於九十二年九月
    九日在高雄市○○區○○路666 號『臺灣高鐵S295標新建工
    程』從事鋼筋綁紮作業時，劉伯祿與杜英勇發生鬥毆致劉伯
    祿死亡事故（以下稱本事件），甲乙方達成協議如下：……
    」等語，顯見系爭協議書為原告與安兵公司就劉伯祿死亡事
    故所達成合意內容，已明確限定當事人之範圍及適用特定事
    項，亦非同類契約所得適用，非屬定型化契約條款，原告主
    張「字體很小、很難閱讀」、「要求原告拋棄法律上應享有
    之權利」等語，所持理由不外係消費者保護法施行細則第12
    條異常條款，或為定型化契約條款無效之要件，然系爭協議
    書與定型化契約條款無涉，原告主張依民法第247 條之1第3
    款、第4 款規定應屬無效等語，顯屬無據。
 3、復按契約成立後，情事變更，非當時所得預料，而依其原有
    效果顯失公平者，當事人得聲請法院增、減其給付或變更其
    他原有之效果，民法第227 條之2 第1 項有明文。又所謂情
    事變更，係指債之關係成立後，其成立當時之環境或基礎有
    所變動而言；同時該等變動又係於債之關係成立後，發生不
    可預料之事由，始有其適用。最高法院94年臺上字第156 號
    判決意旨即採相同見解。是以若發生變動事實若為契約當事
    人於契約成立當時「所得預料」，即無前開「情事變更」原
    則之適用。最高法院93年臺上字第2503號判決意旨亦採相似
    見解。查原告主張系爭協議書第1 條記載：「乙方確知本事
    件經高雄市政府勞工局勞工檢查所認定非職業災害」，與勞
    工保險局95年10月16日保護一字第09560009940 號函所認定
    「本件屬職業災害」不同，系爭協議書已發生因職業災害認
    定不同之情事變更，且非當時所得預料，而系爭協議書約定
    ：「本件非屬職業災害而拋棄法律追訴之權利」之原有效果
    發生顯失公平之情形，故依民法第227 條之2 規定，聲請變
    更系爭協議書原有效果云云。估不論本件意外是否符合勞基
    法上職業災害之認定，或是否適用勞工安全衛生法就職業災
    害所設之定義，原告所稱前開勞工保險局函文內容並非屬情
    事變更，難謂因此有原有效果顯失公平之情形，且觀之系爭
    協議書既為原告與安兵公司就劉伯祿死亡事故所達成協議內
    容，則安兵公司給付相當金額之慰問金，原告亦互相讓步而
    拋棄法律追訴之權利，以終止爭執或防止爭執發生，亦符合
    民法第736 條和解之定義，而被告復未舉證證明兩造簽訂系
    爭協議書後，究發生何不可預料之事由，揆之前揭判決意旨
    ，自無情事變更原則之適用，原告聲請本院變更系爭協議書
    原有之效果，即於法無據。
五、綜上所述，原告訴請：(一)確認安兵公司對其所負之債務在30
    0 萬元（即法定扶養義務賠償請求654,074 元、非財產上損
    害100 萬、喪葬津貼及遺屬津貼1,975,500 元）範圍內存在
    。(二)富邦保險公司應給付保險金2,998,000 元及自起訴狀繕
    本送達翌日起至清償日止，按年利率5%計算利息。(三)確認其
    與安兵公司間系爭協議書第1 條、第4 條約定為無效。(四)大
    陸工程公司、日商華大成公司、臺灣高鐵公司及安兵公司應
    連帶給付原告補償金2,295,000 元及自92年9 月19日起至清
    償日止，按年利率5%計算利息等語，為無理由，應予駁回。
六、綜上所述，原告之訴均為無理由，應予駁回。原告之訴既經
    駁回，其假執行聲請失所依據，應併予駁回。
七、本件事證業臻明確，兩造其餘攻擊防禦方法及爭點，諸如：
    (一)劉伯祿之平均月投保薪資為何？(二)原告於96年10月起訴時
    ，是否已逾保險法第65條所定請求權消滅時效？(三)原告對安
    兵公司侵權行為損害賠償請求權是否因系爭協議書而消滅？
    (四)臺灣高鐵公司是否為勞基法第63條、勞工安全衛生法第16
    條所規定之「事業單位」? (五)原告請求臺灣高鐵公司、大陸
    工程公司及日商華大成公司應負職業災害補償責任，是否已
    因勞基法第61條所定2 年時效而消滅？等問題，於本件事實
    認定與判決結果，不生影響，茲不一一論列，併此敘明。
八、訴訟費用負擔之依據：民事訴訟法第78條。
中    華    民    國    98    年     9    月    30    日
                  民事第四庭    法  官  鄧德倩
附件：法定扶養義務之賠償金額為654,074 元。
計算式：8,426 ×3 ＋8,529 ×12＋8,770 ×12＋9,210 ×12＋
9,509 ×12＋9,829 ×12＋9,829 ×8 ＝654,074 （歷年最低生
活費每年提高，故98年度之最低生活費僅以97年度為基準計算）
以上正本係照原本作成
如對本判決上訴，須於判決送達後20日內向本院提出上訴狀
中    華    民    國    98    年    9     月    30    日
                                書記官  林孔華


司法院資訊處製作；財團法人民間司法改革基金會備份。
